【裁判字號】    95,重上,175
【裁判日期】    951226
【裁判案由】    土地所有權移轉登記
【裁判全文】
臺灣高等法院民事判決                 95年度重上字第175號
上  訴  人  祭祀公業林五十九公管理人林祺均
訴訟代理人  廖信憲律師
            洪大明律師
被  上訴人  乙○○
            甲○○
共      同
訴訟代理人  范光柱律師
上列當事人間請求土地所有權移轉登記事件，上訴人對於中華民
國95年2月17日臺灣新竹地方法院93年度重訴字第108號第一審判
決提起上訴，經本院於95年12月12日言詞辯論終結，判決如下：
    主  文
原判決廢棄。
被上訴人在第一審之訴駁回。
第一、二審訴訟費用由被上訴人乙○○負擔十分之四，餘由被上
訴人甲○○負擔。
    事實及理由
一、被上訴人主張：坐落新竹縣竹北市○○段番子寮小段12、13
    、13-1、15地號及同段六家小段37-3、37-5地號土地（下合
    稱系爭土地）原為上訴人所有。上訴人於民國（下同）90年
    7 月31日召開臨時會員大會，並決議將系爭土地所有權處分
    事宜授權由上訴人當時之管理人林祺達全權負責辦理（下稱
    系爭決議）。嗣林祺達於91年7月9日代表上訴人分別與被上
    訴人簽訂買賣契約書（下稱系爭買賣契約），將系爭土地經
    徵收後可配回之抵價地以新台幣（下同）9 千萬元之價金出
    售予被上訴人，其中由被上訴人乙○○出資 37,647,000 元
    (出資比例為37647/90000），由被上訴人甲○○出資52,353
    ,000元（出資比例為52353/90000），並約定上開價金分5期
    支付：第1期款於簽約時支付，第2期款於上訴人之派下員出
    具同意處分書時支付，第3期款於配地抽籤標的確定7日內支
    付，第 4期款於配地完成後上訴人領得所有權狀時支付，第
    5 期款於將系爭抵價地所有權移轉登記與被上訴人或被上訴
    人指定之人，而於領到應領之所有權狀後同時付清。被上訴
    人已依約給付第1、2期款，而系爭土地經徵收後，已於93年
    5月10日抽籤確定其抵價地為坐落新竹縣竹北市○○段727、
    729地號土地（下稱系爭抵價地），上訴人並已於93年 8月5
    日辦畢所有權登記而領回該抵價地，是被上訴人自得依據系
    爭買賣契約之約定，請求上訴人依被上訴人之出資比例，將
    系爭抵價地所有權應有部分37647/90000 移轉登記予被上訴
    人乙○○，將該地所有權應有部分52353/90000 移轉登記予
    被上訴人甲○○等語。原審為被上訴人勝訴之判決，被上訴
    人對於上訴人之上訴則聲明駁回上訴。
二、上訴人則以：林祺達未經上訴人全體派下員之同意，以遠低
    於市價之價格將系爭土地出售予被上訴人，依法系爭買賣契
    約不生任何效力。又依系爭買賣契約第8 條之約定，上訴人
    於契約簽定後，如有不賣或不照契約履行應盡義務之情事，
    得將已收價款返還予被上訴人，另加倍賠償所收價款同額之
    損害金，以解除契約，上訴人已數度發函向被上訴人表示依
    上開約定解除契約，並已提存解約金，是系爭買賣契約業經
    解除，被上訴人自不得再請求上訴人履行。退步言之，被上
    訴人亦未依系爭買賣契約之約定繳交價金，經上訴人定期催
    告仍未履行，上訴人亦已據以解除系爭買賣契約，則系爭買
    賣契約既經上訴人合法解除，被上訴人所為本件請求顯無理
    由等語，資為抗辯。原審為上訴人敗訴之判決，上訴人不服
    ，提起上訴，並聲明：(一)原判決廢棄。(二)被上訴人在第一審
    之訴駁回。
三、經查系爭土地原為上訴人所有，經台灣省政府於87年 2月18
    日以府地六字第141972號公告區段徵收，嗣於93年 5月10日
    完成配地抽籤確定由上訴人取得系爭抵價地，上訴人並於93
    年8月5日辦畢所有權登記而領回系爭抵價地。又林祺達於91
    年7月9日代表上訴人與被上訴人簽訂系爭買賣契約，約定由
    被上訴人以 9千萬元之價金向上訴人買受系爭抵價地，其中
    被上訴人乙○○出資37,647,000元 (出資比例為37647/9000
    0），被上訴人甲○○出資52,353,000元（出資比例為52353
    /90000），被上訴人並於當日交付票載金額分別為3,764,70
    0元、5,23,5300元之支票2紙予上訴人，用以支付第1期款等
    情，有土地登記簿、系爭買賣契約書、支票及土地登記謄本
    可稽（見原審卷(一)第11至29、39至52、56、57頁），且為兩
    造所不爭執（見原審卷(二)15、16、118 頁），均堪信為真實
    。
四、上訴人雖抗辯系爭決議未經其全體派下員之同意，故林祺達
    依據系爭決議而簽訂系爭買賣契約，對上訴人不生效力等語
    ，惟為被上訴人所否認。經查：
  (一)按公同共有人之權利義務，依其公同關係所由規定之法律或
    契約定之；除前項之法律或契約另有規定外，公同共有物之
    處分，及其他之權利行使，應得公同共有人全體之同意，民
    法第828條固定有明文。惟依土地法第34條之1第1項規定，
    共有土地或建築改良物，其處分、變更及設定地上權、永佃
    權、地役權或典權，應以共有人過半數及其應有部分合計過
    半數之同意行之；但其應有部分合計逾 2/3者，其人數不予
    計算，又依同條第5項規定，此項規定於公同共有準用之。
    是關於公同共有土地之處分，應適用土地法第34條之1第1項
    、第 5項之特別規定。又台灣之祭祀公業為派下員全體公同
    共有之祀產，如此項祀產為土地時，依上開規定，其處分除
    公業規約另有規定外，應以派下員過半數及其「潛在的應有
    部分」 (即派下權比率)合計過半數之同意為之，但其「潛
    在的應有部份」合計逾2/3者，其人數則可不予計算。
  (二)依上訴人於90年 7月31日召開90年度臨時會員大會會議記錄
    所載，就系爭決議部分係記載：「說明：縣治二期及高鐵土
    地分配案至今尚未定案。若分配到土地，將來管理上有多種
    困難，又不能將土地分配給各位，嗣分配土地後再處理可能
    要等 2至3年後。因此建議先處理土地權利，得款後保留100
    萬元做為祭祀公業基金外，按36.5股分配給各位會員，並依
    據本公業規約第11條授權管理人處理。決議：照案通過。同
    意本公業土地被縣治二期（嘉興段15、51 -12號）及高鐵（
    六家段 37-3、37-5、12、13、13-1、15）徵收共8筆土地所
    有權處分事宜，全部授權由本公業管理人林祺達全權負責依
    規辦理」（見原審卷(一)第32頁）；另上訴人之派下員依系爭
    決議所出具予林祺達之授權書亦載明：「祭祀公業林五十九
    公會員大會討論通過：按照祭祀公業林五十九公管理委員會
    規約第11條：『不動產之處分，應照有關法令之規定辦理，
    並得經會員大會決議後授權管理人處理之』所規定，並依本
    祭祀公業90年度臨時大會決議執行，授權管理人林祺達先生
    全權處分出售祭祀公業林五十九公所屬高速鐵路新竹車站特
    定區區段徵收之徵收地及領回之抵價地」（見原審卷(一)第38
    頁）；又系爭買賣契約亦約定：「就甲方（指被上訴人）向
    乙方（指上訴人）購買乙方所有經高鐵新竹車站特區○○區
    段徵收可配回之抵價地，雙方協議訂立條件於後，以玆遵守
    ：第 1條：被徵收土地標示：一新竹竹北市○○段番子寮小
    段12、15、13-1、13地號土地、新竹竹北市○○段六家小段
    37-3、37-5地號土地、權利範圍：應領抵價地金額為…二乙
    方同意就上開被徵收土地將來向徵收機關申請發給可配回之
    抵價地權利全部出售予甲方…」（見原審卷(一)第39、46 頁）
    ，顯見上訴人之派下員所為系爭決議係為處分上訴人所有系
    爭土地經徵收後所得受分配之抵價地，而兩造所簽訂之系爭
    買賣契約亦係以該抵價地為買賣標的。是上訴人抗辯系爭買
    賣契約非屬土地買賣契約，而係「區段徵收之權利買賣契約
    」，自不足取。
  (三)依上訴人管理委員會規約第11條規定：「財產之出租由管理
    委員會決議辦理。但不動產之處分應照有關法令之規定辦理
    並得經會員大會決議後授權管理人處理之」（見原審卷(二)第
    29頁），是上訴人就系爭抵價地所為處分，依前揭說明，僅
    須以其派下員過半數及其「潛在的應有部分」 (即派下權比
    率 )合計過半數之同意為之，或其「潛在的應有部份」合計
    逾2/3 之派下員同意為之，即為已足，而不以全體派下員同
    意為必要。經查依上訴人上開臨時會員大會會議記錄所附名
    冊所示，上訴人之派下員共45人、股數合計36.5股，而出席
    該次臨時會員大會派下員共40人（未出席者有林合福、林玉
    樹、林保臺、林光華及林祺淑 5人），出席派下員之股數合
    計為32.75 股（見原審卷(一)第34至37頁）；而依上開授權書
    所附名冊所示，未出席該會議之林合福及林玉樹亦蓋章同意
    授權（見原審卷(一)第38頁），林保臺則於93年10月16日另行
    出具同意書，表示同意並承認系爭決議及系爭買賣契約（見
    原審卷(二)第22、23頁），是系爭決議顯已經上訴人之派下員
    人數逾2/3及其「潛在的應有部分」 (即派下權比率）逾2/3
    之同意，故林祺達依據系爭決議並受上訴人派下員之授權而
    代表上訴人與被上訴人所簽訂之系爭買賣契約，對上訴人自
    屬有效。
五、上訴人雖又抗辯其已依系爭買賣契約第 8條約定合法解除契
    約等語。惟查系爭買賣契約第 8條關於「違約罰則」固約定
    ：「一本約簽定後，倘甲方（指被上訴人）不買或不按約定
    日期付款，經乙方（指上訴人）催告仍不給付時，甲方願將
    既付價款全部由乙方無條件沒收抵作違約金，並解除本約。
    二如乙方不賣或不照本契約履行應盡義務時，亦應將已收價
    款如數返還予甲方外，另加倍賠償所收價款同額之損害金予
    甲方後，本約方得解除，各無異議」（見原審卷(一)第41、48
    頁），惟兩造此項約定之真意，應係指於被上訴人違約不買
    或不按約定日期付款，經上訴人催告仍不給付時，上訴人得
    解除系爭買賣契約，並將被上訴人所已給付之價金全部沒收
    充作違約金；反之，如於上訴人違約不賣或不依約履行時，
    則被上訴人得解除系爭買賣契約，並要求上訴人返還所收價
    款，及依所收價款加倍賠償充作損害金。是其契約解除權之
    行使，仍屬於不違約之一方，要難謂立於出賣人地位之上訴
    人得任意以不賣為由而解除系爭買賣契約。故上訴人主張其
    已於93年 3月25日委任律師發函予被上訴人，向被上訴人表
    示不賣及為解除系爭買賣契約之意思表示，並同意退回被上
    訴人所交付之價金9百萬元；嗣又先後於同年 5月6日、同年
    月13日發函催告被上訴人領回已交價金及解約金，復於93年
    5月20日為被上訴人乙○○提存7,529,400元，及為被上訴人
    甲○○提存10,470,600元，再於同年 5月24日發函予被上訴
    人，重申依系爭買賣契約第 8條約定解除契約，並通知已將
    上開價金及解約金向原法院辦理提存等情，固據其提出存證
    信函、國庫存款收款書及提存書為證（見原審卷(一)第 148至
    161 頁），然依上開說明，上訴人所為上開解除契約之意思
    表示，尚不生合法解除契約之效力。
六、上訴人又抗辯被上訴人未依系爭買賣契約之約定給付價金，
    經催告後仍未履行，上訴人業據以解除契約等語，雖亦為被
    上訴人所否認。惟查：
  (一)系爭買賣契約第3條關於付款方式約定：「一第1次付款：本
    約成立時甲方應付乙方 (被上訴人乙○○部分為 3,764,700
    元，被上訴人甲○○部分為5,235,300 元），乙方如數親收
    足訖，餘款則照下列規定給付之。二第 2次付款：（被上訴
    人乙○○部分為7,529,400元，被上訴人甲○○部分為10,47
    0,600 元），限於乙方派下員同意處分書及應備證件齊全之
    同時給付。三第3次付款：（被上訴人乙○○部分為 7,529,
    400元，被上訴人甲○○部分為10,470,600 元），限於配地
    抽籤標的確定後7日內支付。四第4次付款：（被上訴人乙○
    ○部分為11,294,100元，被上訴人甲○○部分為15,705,900
    元），限於乙方配地完成領取所有權狀正本之同時給付。五
    第5次付款：（被上訴人乙○○部分為7,529,400元，被上訴
    人甲○○部分為10,470,600元），限於產權登記予甲方或其
    登記名義人，領取所有權狀正本之同時給付」（見原審卷(一)
    第39、46 頁），另於「特約事項」第1條約定：「甲方支付
    第2、3、4 次價款之方式為：以乙方名義在土地銀行竹北分
    行辦理定存質押，將定存單質押予甲方，定存利息由乙方支
    領，定存單由甲方保管，俟產權登記予甲方或其登記名義人
    領取所有權狀正本之同時，甲方當即將定存單及填具質權消
    滅申請書交由乙方提領兌現，不得異議。（質權消滅申請書
    於第 2次付款時甲方就應開出交由代書保管）」（見原審卷
    (一)第42、49頁）。
  (二)被上訴人主張其已依約給付第 1期款，並提出支票為證（見
    原審卷(一)第45、52頁），且為上訴人所不爭執，堪信為真實
    。又被上訴人主張其已於91年 8月22日以上訴人之名義在台
    灣土地銀行竹北分行辦理定期存單2筆，存款金額分別為 7,
    529,400元、10,470,600 元，並於同日分別設定質權予被上
    訴人等情，亦據其提出定期存單及台灣土地銀行覆函為證（
    見原審卷(一)第54、55、178至181頁），是被上訴人據以主張
    其已依約給付第2期款，應屬可取。
  (三)被上訴人迄未繳交第3期款至第5期款，為被上訴人所自認（
    見本院卷第66、156 頁），然主張係因上訴人未告知配地抽
    籤日期，且拒絕受領價金所致。惟查被上訴人在原審已自認
    其於93年5月10日有陪同參加抽籤配地程序（見原審卷(一)第9
    、139頁），且其於93年5月10日致上訴人之存證信函亦載明
    ：「於本（5 ）月10日本人等會同管理人（指林祺達）在現
    場抽籤配地完成」（見本院卷第83頁），是被上訴人主張上
    訴人未告知配地抽籤日期一節，顯非事實。又被上訴人雖以
    上開存證信函要求上訴人於約定期日內自行前往收取第3 期
    款，或以書面通知交款時、地，俾被上訴人支付第3 期款（
    見本院卷第83頁），惟依兩造上開約定，被上訴人既於93年
    5月10日即已知悉配地抽籤確定系爭抵價地，即應於7日內以
    上訴人名義在台灣土地銀行竹北分行辦理定期存款並設定質
    權，以支付第3期款，是被上訴人要求上訴人自行往取第3期
    款或另以書面通知付款時、地以便交付第3 期款，核與兩造
    上開約定不符，難認已依債之本旨提出給付，是上訴人雖未
    依該函所示配合辦理，仍不能因此免除被上訴人應以上開方
    式支付第3期款之義務。
  (四)上訴人主張其於94年9月6日發函催告被上訴人依系爭買賣契
    約之約定解決兩造紛爭，又於同年月29日發函予被上訴人，
    以被上訴人違約為由，表示解除系爭買賣契約；嗣又於95年
    5月5日以被上訴人違約為由，發函限期 3日催告被上訴人出
    面解決合約事宜，復於同年月12日以被上訴人違約未按時給
    付價金為由，為解除系爭買賣契約之意思表示等情，業據其
    提出存證信函及掛號郵件收件回執為證（見原審卷(二)第 109
    至114頁，本院卷第43至46、68、69 頁），而被上訴人亦自
    認確有收到上訴人所寄發請求付款之催告函及解除契約函（
    見本院卷第66、156 頁），則被上訴人既未依系爭買賣契約
    之約定給付價金，經上訴人催告後仍未履行，上訴人據以解
    除系爭買賣契約，自屬有據。
七、綜上所述，系爭買賣契約既經上訴人合法解除，則被上訴人
    依據系爭買賣契約之約定，請求上訴人將系爭抵價地之所有
    權應有部分37647/90000 移轉登記予被上訴人乙○○，將該
    地所有權應有部分52353/90000 移轉登記予被上訴人甲○○
    ，為無理由，不應准許。從而，原審所為上訴人敗訴之判決
    ，即有未洽，上訴論旨指摘原判決不當，求予廢棄改判，為
    有理由，應予准許。
八、至兩造其餘之攻擊或防禦方法及未經援用之證據，經本院斟
    酌後，認為均不足以影響本判決之結果，自無逐一詳予論駁
    之必要，併此敘明。
九、據上論結，本件上訴為有理由，依民事訴訟法第450 條、第
    78條、第85條第1項但書，判決如主文。
中    華    民    國    95    年    12    月    26    日
                    民事第四庭
                        審判長法  官  張劍男
                              法  官  丁蓓蓓
                              法  官  彭昭芬
正本係照原本作成。
如不服本判決，應於收受送達後20日內向本院提出上訴書狀，其
未表明上訴理由者，應於提出上訴後20日內向本院補提理由書狀
（均須按他造當事人之人數附繕本）上訴時應提出委任律師或具
有律師資格之人之委任狀；委任有律師資格者，另應附具律師資
格證書及釋明委任人與受任人有民事訴訟法第 466條之1第1項但
書或第2項（詳附註）所定關係之釋明文書影本。
中    華    民    國    95    年    12    月    28    日
                              書記官  丁華平
附註：
民事訴訟法第466條之1（第1項、第2項）：
對於第二審判決上訴，上訴人應委任律師為訴訟代理人。但上訴
人或其他法定代理人具有律師資格者，不在此限。
上訴人之配偶、三親等內之血親、二親等內之姻親，或上訴人為
法人、中央或地方機關時，其所屬專任人員具有律師資格並經法
院認為適當者，亦得為第三審訴訟代理人。


司法院資訊處製作；財團法人民間司法改革基金會備份。
